【裁判字號】    99,聲,2455
【裁判日期】    991007
【裁判案由】    聲請解除限制出境
【裁判全文】
臺灣臺北地方法院刑事裁定              99年度聲字第2455號
聲  請  人
即  被  告  甲○○○○Hom.
選任辯護人  郭國益律師
            劉衡慶律師
上列聲請人即被告因誣告等案件，聲請解除限制出境，本院裁定
如下：
    主  文
聲請駁回。
    理  由
一、聲請意旨略以：聲請人即被告甲○○○○係歸化日本之華裔
    ，定居日本已數十年，於民國98年12月19日以落地簽證返台
    與遠東航空公司空服人員進行訴訟，遽遭檢察官及鈞院限制
    出境，惟本件證據調查業已完畢，顯見聲請人之行為並不該
    當公訴意旨所指誣告及偽證之構成要件，且聲請人為單親母
    親，僅留女兒一人在日本讀書無人照顧，懇請鈞院基於人道
    考量，准予解除限制出境，返日探視女兒云云。
二、按被告經法官訊問後，認為犯罪嫌疑重大，而有左列情形之
    一，非予羈押，顯難進行追訴、審判或執行者，得羈押之︰
    (一)逃亡或有事實足認為有逃亡之虞者；(二)有事實足認為有湮
    滅、偽造、變造證據或勾串共犯或證人之虞者；(三)所犯為死
    刑、無期徒刑或最輕本刑為5 年以上有期徒刑之罪者，刑事
    訴訟法第101 條第1 項定有明文。次按被告雖有第101 條第
    1 項各款所定情形之一，惟無羈押之必要時，得逕命具保、
    責付或限制住居，亦為刑事訴訟法第101 條之2 所明文規定
    。又限制出境，係執行限制住居方法之一種，屬刑事訴訟法
    第416 條第1 項第1 款具保處分之範圍，應由事實審法院決
    定，限制出境之處分，無非為輔助具保、責付之效力，故有
    無限制出境之必要，當以此為考量（最高法院79年度臺抗字
    第476 號、88年度臺抗字第166 號、92年臺抗字第345 號裁
    定亦同申相同意旨）。是限制出境之處分，無非為保證被告
    到庭，以保全刑事審判及執行之進行，則考量解除限制出境
    與否，自應以刑事審判及執行之進行是否因此而受影響為判
    斷依據。
三、經查：
  (一)本件聲請人即被告因誣告等案件，前經檢察官於98年12月22
    日以98年度偵續(一)73第259 號函向內政部入出國及移民署、
    行政院海岸巡防署海岸巡防總局對被告發限制出境（海）之
    命令，經聲請人聲請法院撤銷檢察官之前述處分，已經本院
    於99年1 月6 日以98年聲字第3425號裁定「聲請駁回」。其
    後，經檢察官提起公訴後，本院認聲請人涉犯刑法第169 條
    第1 項誣告罪及第168 條偽證罪等犯行嫌疑重大，且聲請人
    業已歸化日本，本身具有日本國籍，並持有日本護照，一旦
    出境恐有不再回國接受審判之可能，況聲請人於98年12月22
    日經檢察官限制出境後，即有準備出境之行為，有事實足認
    有逃亡之虞，遂於99年5 月10日諭知限制出境（出海），現
    仍在限制出境（出海）中等情，合先敘明。
  (二)按刑事訴訟法關於保全被告之方法，依其手段必要性之情節
    輕重，由重而輕依次為羈押、具保、責付與限制住居，限制
    出境即屬限制住居方法之一。而限制被告出境，僅在限制被
    告應居住於我國領土範圍內，不得擅自出國，俾便於刑事審
    判及執行之進行，顯見「限制出境」與「限制住居」名稱雖
    有不同，然「限制出境」仍屬「限制住居」之處分。是被告
    如因出境而滯留他國不歸，而有足以影響刑事審判及執行之
    進行時，依法自得為必要之限制，以確保我國司法主權之行
    使。本件聲請人涉犯誣告罪及偽證罪之案件，業經本院於99
    年10月7 日以99年度訴字第571 號均判決有罪，並定應執行
    刑有期徒刑1 年在案，則日後如該案有罪判決確定，被告即
    須入監服刑。而聲請人確實擁有日本國籍，並持有日本護照
    ，多年來聲請人來臺均短期滯境，並無在臺住、居所等情，
    此有法務部入出境資訊連結作業查詢表在卷可證（本院卷第
    17-27 頁），顯見聲請人一旦出境，即可在海外生活，並有
    機會主張其為日本公民身分而拒不返臺，如此將難以確保日
    後判決確定後，我國司法主權對被告有期徒刑之執行。又被
    告於偵訊及本院審理時均矢口否認犯行，並惡意攻訐證人張
    玉琴，指稱其提出偽造之護膚紀錄卡（本院卷第176 頁），
    依其在本件偵、審程序進行中所為之訴訟行為，亦難期被告
    返日後有接受刑事執行之可能。況聲請人於99年1 月15日所
    撰刑事抗告狀中（99年度偵字第840 號偵卷第26、27頁），
    載明：「被告如果將此事件告知日本媒體，上書日本外交部
    ，請臺灣總統來處理，間接影響到兩國之間的友誼」等文句
    ，即有暗示法院應撤銷檢察官限制聲請人出境之處分，否則
    將可能透過外交途徑加以影響之虞，則聲請人即有棄保潛逃
    之高度可能性，為確保我國刑事司法主權之無礙行使，自無
    從以具保或其他方式作為解除限制出境之替代處分。是本院
    認為為避免聲請人出境後長時間滯留境外，以保全聲請人到
    庭接受刑事審判及執行之進行，參照前述說明所示，即有施
    以限制出境之強制處分手段之必要，且原因尚未消滅。是聲
    請人以此聲請解除其限制出境之處分，並無理由。
四、綜上所述，本院認依照本件聲請人所涉情節，如非予以限制
    出境而保全聲請人在國內，則我國司法主權之行使恐有窒礙
    之虞。是本院限制聲請人出境（出海）之處分之原因依然存
    在，並仍有限制出境之必要。從而，聲請人所提解除限制出
    境之聲請，難以准許，應予駁回。
五、依刑事訴訟法第220條，裁定如主文。
中    華    民    國    99    年    10    月    7     日
                  刑事第四庭審判長法  官  吳秋宏
                                  法  官  呂煜仁
                                  法  官  林孟皇
本正本證明與原本無異。
如不服本裁定，應於送達後5 日內，向本院提出抗告狀。
                                  書記官  楊雅鈞
中    華    民    國    99    年    10    月    7     日

司法院資訊處製作；財團法人民間司法改革基金會備份。
